【裁判字號】    88,上更(一),324
【裁判日期】    900919
【裁判案由】    分割共有物
【裁判全文】
臺灣高等法院民事判決  八十八年度上更(一)字第三二四號
      上  訴  人  壬○○
      訴訟代理人  黃淑霞
      上  訴  人  辛○○
                  己○○
                  庚○○
      上  訴  人  甲○○
      訴訟代理人  余英妹
      上  訴  人  乙○○○
      訴訟代理人  林樟錫
      上  訴  人  癸○○
      被上訴人    戊○○
右當事人間分割共有物事件，上訴人對於中華民國八十三年十二月二十七日臺灣新竹
地方法院八十一年度訴字第四四八號第一審判決提起上訴，經最高法院第一次發回更
審，本院判決如左：
    主    文
原判決除確定部分外廢棄。
右開廢棄部分，兩造共有坐落新竹縣竹北市○○段第四號土地，其分割方法為如附圖
丙案所示Ａ部分面積三○‧七六平方公尺歸上訴人癸○○所有，Ｂ部分面積四六‧一
四平方公尺歸上訴人辛○○、己○○、庚○○按應有部分各三分之一保持共有。Ｃ部
分面積一三八‧四○平方公尺歸上訴人壬○○所有。Ｄ部分面積二二‧六六平方公尺
、Ｅ部分三八‧八六平方公尺，合計面積為六一‧五二平方公尺歸上訴人乙○○○、
甲○○按應有部分各二分之一保持共有。Ｆ部分面積二七六‧八○平方公尺歸被上訴
人丙○○、丁○○、戊○○按丙○○、丁○○應有部分各四分之一、戊○○應有部分
二分之一保持共有。
丙○○、丁○○各應補償癸○○新臺幣壹萬肆仟陸佰肆拾陸元，戊○○、壬○○各應
補償癸○○新臺幣貳萬玖仟貳佰玖拾貳元，乙○○○、甲○○各應補償癸○○新臺幣
陸仟伍佰零玖元。
第一、二審及發回前第三審訴訟費用，除確定部分外，由丙○○、丁○○各負擔八分
之一，戊○○、壬○○各負擔四分之一，癸○○、甲○○、乙○○○各負擔十八分之
一，辛○○、己○○、庚○○各負擔三十六分之一。
    事實及理由
一、被上訴人黃安子於民國九十年二月二十七日死亡，其繼承人丙○○、丁○○已辦
    妥繼承登記，有死亡證明書、臺灣新竹地方法院民事庭通知、土地登記簿謄本為
    證（本院卷第一七二頁以下），其二人聲明承受訴訟，尚無不合。上訴人庚○○
    未於言詞辯論期日到場，核無民事訴訟法第三百八十六條所列各款情形，依被上
    訴人之聲請，由其一造辯論而為判決。另，分割共有物之訴其訴訟標的之法律關
    係對於土地共有人必須合一確定，本件原審判決後共有人癸○○、甲○○、乙○
    ○○雖未聲明上訴，仍應併列其為當事人，合先明。
二、被上訴人主張：系爭新竹縣竹北市○○段第四號土地為兩造所共有，且該地號土
    地，壬○○、己○○、庚○○、甲○○、乙○○○、癸○○均蓋有房屋，其等房
    屋使用之基地面積，大多超過其等應有部分所得分配之土地，而上訴人則在系爭
    共有土地上並無建物，兩造並無不分割之約定，而分割方法則不能協議決定，爰
    請求依附圖丙案方式分割共有物等語。並聲明駁回上訴人之上訴。
三、上訴人則以：(一)上訴人壬○○部分：上訴人同意按丙案方式分割共有物。(二)上訴
    人癸○○部分：希望以言詞辯論時提出之方案分割，依丙案之分割方式，上訴人
    之房屋須全部拆除，分配後之土地將成三角畸零地，可能無法取得建築執照，若
    法院仍採丙案方式分割，因此衍生之建築費用應由其他共有人依其應有部分比例
    補償上訴人。(三)上訴人甲○○、乙○○○部分：上訴人二人要保持共有，同意丙
    案之分割方式。(四)上訴人己○○、庚○○、辛○○部分：三人願保持共有，希望
    採乙案之分割方式。並均聲明(1)原判決除確定部分外廢棄。(2)請求依建築物之現
    狀分割。（本院按：上訴人請求分割新竹縣竹北市○○段第四號土地及同地段第
    七號土地，原審准許被上訴人之請求，第四號土地裁判分割，第七號土地以變價
    方式分割。上訴人上訴後本院前審就第七號土地部分維持原判決，第四號土地部
    分以原物分割方式分割，經上訴最高法院，同地段第七號土地經最高法院駁回上
    訴，該部分已告確定。）。
四、兩造不爭之事實：坐落新竹縣竹北市○○段第四號建地，係兩造所共有，各共有
    人應有部分為戊○○、壬○○各占四分之一，丙○○、丁○○（黃安子之承受訴
    訟人）各八分之一，癸○○、甲○○、乙○○○各占十八分之一，辛○○、己○
    ○、庚○○各占三十六分之一。系爭土地上現有之建物僅為部分人所共有，其他
    共有人或於共有土地上無建築物或應有部分全為他共有人所占用，而系爭土地各
    共有人間並無不分割之協議，該筆土地地目為「建」，使用目的上均無不能分割
    ，有土地登記簿謄本、土地所有權狀等影本為證，並經本院履勘現場及囑託新竹
    縣竹北地政事務所派員測量，製有現狀使用圖在卷可參（本院卷第九十二頁），
    且為兩造所不爭執，堪信為真。
五、兩造爭點之論述：
    (一)按各共有人得隨時請求分割共有物；又共有物之分割，依共有人協議之方法行
      之，若分割之方法不能協議決定者，法院得因任何共有人之聲請，命以原物分
      配或變賣共有物以價金分配於各共有人，民法第八百二十三條第一項、第八百
      二十四條第一項分別定有明文。又，共有物分割之方法，固可由法院自由裁量
      ，惟如何使分割後各部分之經濟價額其應有部分之比值相當，應予以顧及，以
      符公平原則。
    (二)兩造除癸○○於言詞辯論時提出未經測量之分割方案，辛○○、己○○、庚○
      ○三人（以下簡稱辛○○等三人）希望採取附圖乙案外，其餘兩造均同意採用
      丙案之分割方式，即Ａ部分面積三○‧七六平方公尺歸癸○○所有，Ｂ部分面
      積四六‧一四平方公尺歸上訴人辛○○、己○○、庚○○按各應有部分保持共
      有。Ｃ部分面積一三八‧四○平方公尺歸壬○○所有，Ｄ部分面積二二‧六六
      平方公尺、Ｅ部分三八‧八六平方公尺，合計面積為六一‧五二平方公尺歸乙
      ○○○、甲○○按應有部分各二分之一保持共有，Ｆ部分面積二七六‧八○歸
      丙○○、丁○○、戊○○按丙○○、丁○○應有部分各四分之一，戊○○應有
      部分二分之一保持共有。查，贊成此一分割方案者，應有部分比例高達卅六分
      之卅一。在上訴人方面，贊成者之應有部分比例占上訴人全部應有部分十八分
      之十三，反對者則為十八分之五。此方案之優點係壬○○、甲○○、乙○○○
      之三棟房屋皆獲全部保留，且均面臨福興路或嘉興路之道路，可使原物分割之
      損失減至最小程度，付出之社會成本亦最少，並可兼顧全體共有人土地利用之
      效益與經濟價值。
    (三)癸○○提出之分割方案類似乙案，其在準備程序中係主張採乙案，辛○○等三
      人亦建議採乙案。此案對其有利者，乃癸○○等人之現有建物有部分可獲保留
      ，但須拆除壬○○、乙○○○、甲○○部分之建物，易言之，所有上訴人之建
      物均不能完整獲得保留。依實測結果，己○○、馮子樑共同使用之房屋面積為
      一六０．六平方公尺（本院卷第九二頁），為系爭土地總面積五五三．六二平
      方公尺的五分之一，而其二人應有部分合計為十八分之一，換算使用面積僅為
      三０．七六平方公尺，故其占用房屋，本來大部分即須拆除；癸○○之房屋占
      用面積為四九‧四○平方公尺，而其應有部分為十八分之一（換算為三０．七
      六平方公尺），其多占用近十九平方公尺，本來亦有部分會遭拆除。為了維護
      癸○○及辛○○等三人之「部分」建物，而犧牲其他共有人之權益，令所有共
      有人均須拆除部分房屋，此非能兼顧大多數共有人之方案，洵非可採。
    (四)依丙案之分割方式，癸○○及辛○○等三人分得之部分，面臨福與路，仍可當
      店舖使用。癸○○雖抗辯其分得之土地恐成畸零地無法取得建築執照云云，惟
      ，癸○○之應有部分換算面積僅有三○‧七六平方公尺（九坪餘），除非採取
      遷就其占用位置而為分割之方案外，其他任何之分割方案均難避免此疑慮，非
      丙案獨然，而丙案已斟酌癸○○、辛○○等三人分得土地面臨福與路之寬度，
      並不小於乙○○○分得部分面臨嘉與路之寬度，自難謂丙案未考慮癸○○、辛
      ○○等三人之利益。
    (五)按法院裁判分割共有物，除應斟酌各共有人之利害關係，及共有物之性質外，
      尚應斟酌共有物之價格，倘共有人中有不能按其應有部分受分配，或所受分配
      之不動產，其價格不相當時，法院非不得命以金錢補償（最高法院五十七年度
      台上字第二一一七號、六十三年度台上字第二六八○號判例、最高法院六十三
      年度第六次民庭庭推總會議決議(6)參照）。本件依丙案之分割方案，癸○○分
      得之土地成三角狀，其利用價值自不如正方形或長方形者，且癸○○原有建物
      須全部拆除，而其餘共有人，除己○○、庚○○外，均無庸拆除原有建物，故
      按應有部分受分配，癸○○所配受土地經濟上之價值顯較其他共有人低，為兼
      及公平性，應由除辛○○等三人以外之共有人以金錢補償癸○○。系爭土地被
      上訴人起訴時主張每平方公尺為新臺幣（下同）四千一百元，上訴人均無異議
      ，本院認癸○○所受之補償金，以每平方公尺四千一百元之百分之八十為適當
      ，癸○○之應有部分換算面積為三○‧七六平方公尺，補償金計為十萬零八百
      九十三元（4100×80％×30.76 ＝100893），此金額由丙○○、丁○○、戊○
      ○、壬○○、乙○○○、甲○○按其應有部分比例分攤之，即應分攤之應有部
      分計三十六分之三十一，其中丙○○、丁○○應有部分各八分之一，丙○○、
      丁○○各應補償癸○○一萬四千六百四十六元（1/8÷31/36×100893＝14646
      （元以下四捨五入，以下同），戊○○、壬○○之應有部分各為四分之一，各
      應補償癸○○二萬九千二百九十二元（1/4÷31/36×100893＝29292），乙○
      ○○、甲○○之應有部分各為十八分之一，各應補償癸○○六千五百零九元（
      1/18÷31/36×100893＝6509）。至於辛○○等三人分得之土地為長方形且面
      臨福興路，建築房屋後可當店舖使用，且辛○○原有建物因位於道路預定地，
      於本件訴訟程序中已拆除並領取徵收補償費完竣；己○○、庚○○共同使用之
      房屋面積為一六０．六平方公尺，而其二人應有部分合計為十八分之一，換算
      使用面積僅為三０．七六平方公尺，其占用房屋，本來大部分即須拆除；其等
      使用超出應有部分換算之土地多年，雖採取丙案應拆除原有房屋，但其分得之
      土地非如癸○○部分為三角形，經濟上之利用價值者並不亞於其他共有人，其
      等因須拆除原有房屋，本院已認無庸補償癸○○，亦無由他人補償之必要。
    (六)綜上，本院認系爭土地以本判決附圖丙案方法分割，並由共有人丙○○、丁○
      ○、戊○○、壬○○、乙○○○、甲○○以金錢補償癸○○，比較符合公平原
      則並兼顧土地之利用價值。
六、原判決之分割方法，乙○○○、甲○○、癸○○所分得如原判決附圖甲案Ｆ、Ｄ
    、Ｅ部分，長度參差不齊，形成階梯狀，使壬○○所分得之土地亦成階梯狀，利
    用價值及經濟效用大為喪失，尚有未洽。上訴意旨指摘原判決此部分不當，為有
    理由，爰就此部分廢棄改判如主文所示之分割方法。
七、據上論結，本件上訴為有理由，依民事訴訟法第四百五十條，第三百八十五條第
    一項前段、第八十一條第二款，第八十五條第一項但書，判決如主文。
中      華      民      國    九十      年      九      月     十九     日
                                民事第九庭
                                    審判長法  官  吳  謙  仁
                                          法  官  林  樹  埔
                                          法  官  蘇  瑞  華
右正本係照原本作成。
如不服本判決，應於收受送達後二十日內向本院提出上訴書狀，其未表明上訴理由者
，應於提出上訴後二十日內向本院補提理由書狀（均須按他造當事人之人數附繕本）
上訴時應提出委任律師或具有律師資格之人之委任狀；委任有律師資格者，另應附具
律師及格證書及釋明委任人與受任人有民事訴訟法第四百六十六條之一第一項但書或
第二項（詳附註）所定關係之釋明文書影本。
中      華      民      國    九十      年      九      月    二十四    日
                                          書記官  賴  以  真
附註：
民事訴訟法第四百六十六條之一（第一項、第二項）：
對於第二審判決上訴，上訴人應委任律師為訴訟代理人。但上訴人或其法定代理人具
有律師資格者，不在此限。
上訴人之配偶、三親等內之血親、二親等內之姻親，或上訴人為法人、中央或地方機
關時，其所屬專任人員具有律師資格並經法院認為適當者，亦得為第三審訴訟代理人
。


司法院資訊處製作；財團法人民間司法改革基金會備份。
